ACORDAO-COMPLETO-2406494

ACÓRDÃO 8614/2020 ATA 27/2020 - PRIMEIRA CÂMARA

VISTOS, relatados e discutidos estes autos de tomada de contas especial instaurada pela Fundação Nacional de Saúde (Funasa) , em desfavor do Sr. Ruiverson Lemos Barcelos, ex-prefeito (gestão 2001-2004) , em razão do não cumprimento do objeto do convênio 3615/2001 (Siafi 440030) , celebrado com o município de Ibirapitanga/BA.
ACORDAM os ministros do Tribunal de Contas da União, reunidos em sessão da 1ª Câmara, ante as razões expostas pelo relator, com base nos arts. 32 e 34 da Lei 8.443/1992, em:
9.1. considerar revel, para todos os efeitos, o Sr. Ruiverson Lemos Barcelos, nos termos do art. 12, § 3º, da Lei 8.443/1992, dando-se prosseguimento ao processo;
9.2. julgar irregulares, com fundamento nos arts. 1º, I, e 16, III, "c", da Lei 8.443/1992 c/c os arts. 19 e 23, III, da mesma lei, e com arts. 1º, I, e 209, III, e 214, III, do RI/TCU, as contas do Sr. Ruiverson Lemos Barcelos e condená-lo ao pagamento da quantia abaixo especificada, com a fixação do prazo de 15 (quinze) dias, a contar da notificação, para que comprove, perante este Tribunal (art. 214, III, "a", do RI/TCU) , o recolhimento da dívida aos cofres da Fundação Nacional de Saúde, atualizada monetariamente e acrescida dos juros de mora, calculados a partir da data discriminada, até a data do recolhimento, na forma prevista na legislação em vigor:
	Valor original (R$) 
	Data da ocorrência

	175.658,87
	11/7/2002

9.3. autorizar, desde logo, nos termos do art. 28, II, da Lei 8.443/1992, a cobrança judicial das dívidas, caso não atendidas as notificações;
9.4. em cumprimento ao disposto no § 3º do art. 16 da Lei 8.443/1992, remeter cópia desta deliberação à Procuradoria da República no Estado da Bahia.

Tomada de contas especial instaurada em razão do não cumprimento do objeto de convênio.

Primeira Câmara

Município de Ibirapitanga/BA.

3. Interessados/Responsáveis:
3.1. Interessado: Fundação Nacional de Saúde (26.989.350/0001-16);
3.2. Responsável: Ruiverson Lemos Barcelos (XXX.738.095-XX).

13.1. Ministros presentes: Walton Alencar Rodrigues (Presidente), Benjamin Zymler, Bruno Dantas e Vital do Rêgo.
13.2. Ministro-Substituto presente: Weder de Oliveira (Relator).

WEDER DE OLIVEIRA

Cuidam os autos de Tomada de Contas Especial (TCE) instaurada pela Fundação Nacional de Saúde (Funasa) , em desfavor do Sr. Ruiverson Lemos Barcelos (CPF: XXX.738.095-XX) , ex-prefeito (gestão 2001-2004) , em razão do não cumprimento do objeto do convênio 3615/2001 (Siafi 440030) , celebrado com a Prefeitura Municipal de Ibirapitanga/BA.
2.	Transcrevo, com os ajustes de forma necessários, a instrução da Secretaria de Controle Externo de Tomada de Contas Especial (Secex-TCE) (peça 25) :
"INTRODUÇÃO 
 (...) 
2.	Por oportuno, esta TCE decorre de determinação anterior deste Tribunal, ante a precariedade das análises empreendidas na fase interna e a necessidade de saneamento do processo anteriormente encaminhado, nos termos do Acórdão 1613/2011-TCU-Primeira Câmara, da relatoria do Ministro Weder de Oliveira.
HISTÓRICO
3.	O referido convênio teve por objeto a execução de sistema de abastecimento de água naquela municipalidade (peça 1, p. 20-27) , cuja vigência foi de 14 meses, inicialmente até 1º/3/2003 e posteriormente prorrogada ex officio em decorrência do atraso de 186 dias na liberação dos recursos, com prazo final até 3/9/2003, ocasião em deveria ser encaminhada a prestação de contas (peça 1, p. 37) .
4.	Para executá-lo, conforme o disposto nas cláusulas terceira (peça 1, p. 23) , foram previstos R$ 185.765,81, sendo R$ 175.658,87 a cargo da União e R$ 10.106,94 a título de contrapartida. Os recursos federais foram repassados em parcela única, por meio da ordem bancária 2002OB008104, de 5/7/2002, cujo crédito em conta bancária específica ocorreu em 11/7/2002, no montante integralmente pactuado, conforme se evidencia no extrato bancário à peça 1, p. 95.
5.	Não obstante as medidas administrativas adotadas na fase interna, com a lavratura do Relatório Final de TCE (peça 1, p. 171-172) , do Relatório de Auditoria 213931/2009 (peça 2, p. 12-13) , Certificado de Auditoria 213931/2009 (peça 2, p. 14) , Parecer do Dirigente de Controle Interno 213931/2009 (peça 2, p. 15) e Pronunciamento Ministerial (peça 2, p. 16) , este Tribunal, no bojo do processo TC Processo 023.064/2009-2, que tratou desta tomada de contas especial anteriormente encaminhada pela Funasa, assim deliberou, in verbis:
'Acórdão 1613/2011-TCU-Primeira Câmara | Relator: Ministro Weder de Oliveira
9.3. desentranhar e remeter à Coordenação Regional da Fundação Nacional de Saúde na Bahia as peças da fase interna desta tomada de contas especial, para que adote as medidas relativas à correta identificação dos responsáveis, inclusive quanto à existência de solidariedade, e à precisa quantificação do dano, constituindo, para isso, novo processo de tomada de contas especial, composto de todas as peças exigidas na IN TCU nº 56/2007, art. 4º.'
6.	Sendo assim, em cumprimento ao mandamento epigrafado, a Funasa reabriu o respectivo processo interno de TCE com a autuação de um novo volume para recomposição da análise e posteriores providências com vistas ao encaminhamento dos autos a este Tribunal para fins de julgamento que ora se aprecia.
7.	No que tange à análise técnica, compulsando os autos, suportado pelo Relatório de Visita Técnica Final 2, de 8/9/2007 (peça 3, p. 18-21) , observa-se o Parecer Técnico Final 2, emitido em 8/9/2007 (peça 3, p. 22-23) , com os seguintes apontamentos:
a) execução de 79,24% do objeto pactuado, o qual, no entanto, não implicou em benefício para a população, visto que não fazia parte de uma etapa útil;
b) obra se encontra paralisada e inacabada, seu regular funcionamento depende de sua conclusão;
c) irregularidades eram relevantes, visto que o sistema de abastecimento de água não estava operando;
e) convenente não apresentou justificativas para as impropriedades verificadas, somente solicitou uma nova visita; e
f) com relação à prestação de contas, foi sugerida a impugnação total das despesas, visto que a obra não havia sido concluída e a parte executada não gerou benefício para a população.
8.	Por intermédio do Despacho 469/2012 - Diesp/Suest/BA, de 13/12/2012 (peça 3, p. 24-25) , Superintendência Regional da Funasa na Bahia indicou de forma detalhada todos os serviços não prestados e ao final considerou que a fração executada não alcançou o objetivo social em sua integralidade, visto que se encontrar inoperante. Ademais, esclareceu alguns pontos questionados no processo de TCE anterior.
9.	Em 30/6/2005, a análise financeira final do concedente, por sua vez, opinou pela impugnação total da prestação de contas do convênio e sugeriu a instauração de tomada de contas especial em razão do inoperância total do sistema parcialmente executado sem qualquer geração de benefício social, no valor original de R$ 175.658,87, correspondente ao montante integralmente repassado pela União, nos termos do Parecer Financeiro 109/2014 (peça 3, p. 29) .
10.	Encerradas as medidas administrativas internas sem a obtenção do ressarcimento do débito causado aos cofres da União, o órgão instaurador, em seu Relatório de Tomada de Contas Especial (peça 3, p. 47-50) , com a indicação circunstanciada das providências adotadas pela autoridade administrativa, pugnou pela imputação de débito ao responsável Sr. Ruiverson Lemos Barcelos, Prefeito do Município de Ibirapitanga/BA, à época, no montante original de R$ 175.658,87, em face da imprestabilidade total da fração executada aprovação parcial da execução física do objeto pactuado no ajuste em tela.
11.	Com efeito, a tomadora de contas especial relata que não foi expedida nova notificação ao responsável identificado, por se tratar de mesmo gestor com valor original igualmente a ele atribuído no processo de TCE anterior, assim como, naquela oportunidade, manteve-se silente, a despeito de notificado por meio do Ofício 01/2006/TCE/Portaria nº 631 de 14/12/2005, emitido em 21/4/2006 (peça 1, p. 155) , cujo recebimento se deu em 22/5/2006 (peça 1, p. 168) .
12.	Por derradeiro, ainda no âmbito da Funasa, em 2/5/2016, por intermédio da Nota Técnica 02/2016/PSBJL/DIESP/SUEST-BA (peça 3, p. 65-70) , após análise técnica detalhada, o engenheiro da fundação ratifica as conclusões anteriormente ofertadas com a impugnação total da fração executada, ante a sua imprestabilidade.
13.	O Relatório de Auditoria 568/2018 (peça 5, p. 5-8) contém a devida manifestação acerca dos quesitos mencionados no art. 4º, inciso V e § 1º, da Instrução Normativa - TCU 71, de 28 de novembro de 2012, tendo concluído aquela instância de controle pela irregularidade das presentes contas, conforme Certificado de Auditoria 568/2018 (peça 5, p. 10) e Parecer do Dirigente do Órgão de Controle Interno 568/2018 (peça 5, p. 11) .
14.	Em Pronunciamento Ministerial de peça 5, p. 13, o Ministro de Estado da Saúde, na forma do art. 52, da Lei 8.443, de 16 de julho de 1992, atesta haver tomado conhecimento das conclusões do Controle Interno acerca da irregularidade das presentes contas.
15.	Uma vez remetidos os autos a este Tribunal para fins de apreciação e julgamento, em sede de instrução preliminar (peça 7) e pronunciamentos uniformes da unidade técnica (peças 8-9) , a análise dos pressupostos de procedibilidade previstos na IN/TCU 71/2012 verificou que não havia óbices preliminares que impedissem o prosseguimento desta tomada de contas especial, uma vez que não se configurou o transcurso de mais de dez anos entre o fato gerador e a primeira notificação válida dos responsáveis pela autoridade administrativa competente. Ademais, o valor atualizado do débito apurado (sem juros) em 1/1/2017 era superior a R$ 100.000,00, na forma estabelecida conforme os arts. 6º, inciso I, e 19 da IN/TCU 71/2012, modificada pela IN/TCU 76/2016.
16.	Após as considerações técnicas acerca da apuração dos fatos, identificação dos responsáveis e quantificação do dano para fins de ressarcimento, concluiu-se da seguinte forma:
'43.1 	realizar a citação do responsável abaixo qualificado, com fundamento nos arts. 10, § 1º, e 12, incisos I e II, da Lei 8.443/1992 c/c o art. 202, incisos I e II, do Regimento Interno deste Tribunal, para que, no prazo de quinze dias, apresente alegações de defesa quanto à irregularidade detalhada a seguir:
Irregularidade: inexecução parcial do sistema de abastecimento de água previsto no Convênio 3615/2001 (Siafi 440030) , celebrado entre a Funasa e a Prefeitura Municipal de Ibirapitanga/BA, com imprestabilidade total da fração executada.
Dispositivos violados: art. 70, parágrafo único, da Constituição Federal de 1988; art. 93 do Decreto-Lei 200/1967; arts. 66, 76, 116, § 3º, inciso II, da Lei 8.666/1993; art. 22 c/c art. 38, inciso II, alíneas 'a' e 'd', da Instrução Normativa STN 01/1997 (vigente à época) ; e cláusula segunda, inciso I, alíneas 'b', 'c' e 'h', do Convênio 3615/2001 (Siafi 440030) .
Qualificação dos responsáveis:
Nome/CPF/função/gestão: Sr. Ruiverson Lemos Barcelos, XXX.738.095-XX, Prefeito do Município de Ibirapitanga/BA, 2001-2004.
	Conduta: na qualidade de gestor máximo da Prefeitura Municipal de Ibirapitanga/BA, não adotar as providências administrativas devidas para a conclusão do sistema de abastecimento de água que se encontrava com um percentual de execução de 79,24%, tornando o objeto inacabado e inoperante.
	Nexo de Causalidade: a não adoção de providências para a conclusão do objeto resultou propiciou o dano ao erário equivalente à imprestabilidade total da fração executada.
	Culpabilidade: A conduta omissiva do Sr. Ruiverson Lemos Barcelos é reprovável, pois, na condição de gestor do convênio, deveria ter tomado todas as medidas necessárias para concluir o objeto e colocá-lo em funcionamento.
e/ou recolha aos cofres da Fundação Nacional de Saúde a quantia abaixo indicada, referente à irregularidade e aos elementos de responsabilização acima descritos, atualizada monetariamente a partir da respectiva data até o efetivo recolhimento, abatendo-se na oportunidade a quantia eventualmente ressarcida, na forma da legislação em vigor;
	Valor original (R$) 
	Data da ocorrência

	175.658,87
	11/7/2002

Valor atualizado até 6/10/2018: R$ 478.301,54
 (...) '
17.	Sendo assim, partindo dessas premissas, em cumprimento ao pronunciamento de unidade, de 11/10/2018 (peça 9) , foi promovida a citação do Sr. Ruiverson Lemos Barcelos, mediante o Ofício 2245/2019/Secex-TCE, de 6/5/2019 (peça 18) , cujo recebimento em seu destino válido, na forma da lei, ocorreu em 16/5/2019, conforme evidenciado no aviso de peça 19.
18.	Não obstante, apesar de devidamente notificado, compulsando os autos, observa-se que o responsável epigrafado quedou-se silente perante esta Corte de Contas e, desta forma, não se manifestou quanto à irregularidade a ele imputada, no prazo regimental fixado. Ademais, em pesquisa realizada na base de dados deste Tribunal em 9/8/2019, observa-se que não há documentos pendentes de juntada nestes autos que guardem relação com eventuais alegações de defesa apresentadas pelo responsável, ainda que intempestivas.
19.	Assim, autos foram, então, encaminhados à unidade técnica para fins de instrução e consequente apreciação no mérito pelo Tribunal, após a prévia manifestação do Parquet de Contas.
EXAME TÉCNICO	
20.	O exame técnico ora proposto compreende a análise da revelia configurada, tomando como base a irregularidade constatada no âmbito da preliminar, em cotejo com os elementos comprobatórios constantes dos autos e os argumentos que possam ser aproveitados em favor do responsável em manifestações colhidas na fase interna desta Tomada de Contas Especial, acaso existentes.
21.	Preliminarmente, cumpre tecer breves considerações sobre a forma como são realizadas as comunicações processuais no TCU. A esse respeito, destacam-se o art. 179, do Regimento Interno do TCU (Resolução 155, de 4/12/2002) e o art. 4º, inciso III, § 1º, da Resolução TCU 170, de 30 de junho de 2004, in verbis:
'Art. 179. A citação, a audiência ou a notificação, bem como a comunicação de diligência, far-se-ão:
I - mediante ciência da parte, efetivada por servidor designado, por meio eletrônico, fac-símile, telegrama ou qualquer outra forma, desde que fique confirmada inequivocamente a entrega da comunicação ao destinatário;
II - mediante carta registrada, com aviso de recebimento que comprove a entrega no endereço do destinatário;
III - por edital publicado no Diário Oficial da União, quando o seu destinatário não for localizado
 (...) 
Art. 3º As comunicações serão dirigidas ao responsável, ou ao interessado, ou ao dirigente de órgão ou entidade, ou ao representante legal ou ao procurador constituído nos autos, com poderes expressos no mandato para esse fim, por meio de:
I - correio eletrônico, fac-símile ou telegrama;
II - servidor designado;
III - carta registrada, com aviso de recebimento;
IV - edital publicado no Diário Oficial da União, quando o seu destinatário não for localizado, nas hipóteses em que seja necessário o exercício de defesa'.
Art. 4º. Consideram-se entregues as comunicações:
I - efetivadas conforme disposto nos incisos I e II do artigo anterior, mediante confirmação da ciência do destinatário;
II - realizadas na forma prevista no inciso III do artigo anterior, com o retorno do aviso de recebimento, entregue comprovadamente no endereço do destinatário;
III - na data de publicação do edital no Diário Oficial da União, quando realizadas na forma prevista no inciso IV do artigo anterior.
§ 1º O endereço do destinatário deverá ser previamente confirmado mediante consulta aos sistemas disponíveis ao Tribunal ou a outros meios de informação, a qual deverá ser juntada ao respectivo processo.
 (...) '
22.	Bem se vê, portanto, que a validade da citação via postal não depende de que o aviso de recebimento seja assinado pelo próprio destinatário da comunicação, o que dispensa, no caso em tela, a entrega do AR em 'mãos próprias'. A exigência da norma é no sentido de o Tribunal verificar se a correspondência foi entregue no endereço correto, residindo aqui a necessidade de certeza inequívoca.
23.	Não é outra a orientação da jurisprudência do TCU, conforme se verifica dos julgados a seguir transcritos:
'Acórdão 3648/2013-TCU-Segunda Câmara | Relator: Ministro José Jorge
São válidas as comunicações processuais entregues, mediante carta registrada, no endereço correto do responsável, não havendo necessidade de que o recebimento seja feito por ele próprio.
Acórdão 1019/2008-TCU-Plenário | Relator: Ministro Benjamin Zymler
É prescindível a entrega pessoal das comunicações pelo TCU, razão pela qual não há necessidade de que o aviso de recebimento seja assinado pelo próprio destinatário. Entregando se a correspondência no endereço correto do destinatário, presume-se o recebimento da citação.
Acórdão 1526/2007-TCU-Plenário | Relator: Ministro Aroldo Cedraz
As comunicações do TCU, inclusive as citações, deverão ser realizadas mediante Aviso de Recebimento - AR, via Empresa Brasileira de Correios e Telégrafos, bastando para sua validade que se demonstre que a correspondência foi entregue no endereço correto.'
24.		A validade do critério de comunicação processual do TCU foi referendada pelo Supremo Tribunal Federal, nos termos do julgamento do MS-AgR 25.816/DF, por meio do qual se afirmou a desnecessidade da ciência pessoal do interessado, entendendo-se suficiente a comprovação da entrega do 'AR' no endereço do destinatário:
'EMENTA: AGRAVO REGIMENTAL. MANDADO DE SEGURANÇA. DESNECESSIDADE DE INTIMAÇÃO PESSOAL DAS DECISÕES DO TRIBUNAL DE CONTAS DA UNIÃO. ART. 179 DO REGIMENTO INTERNO DO TCU. INTIMAÇÃO DO ATO IMPUGNADO POR CARTA REGISTRADA, INICIADO O PRAZO DO ART. 18 DA LEI nº 1.533/51 DA DATA CONSTANTE DO AVISO DE RECEBIMENTO. DECADÊNCIA RECONHECIDA. AGRAVO IMPROVIDO.
O envio de carta registrada com aviso de recebimento está expressamente enumerado entre os meios de comunicação de que dispõe o Tribunal de Contas da União para proceder às suas intimações.
O inciso II do art. 179 do Regimento Interno do TCU é claro ao exigir apenas a comprovação da entrega no endereço do destinatário, bastando o aviso de recebimento simples.'
25.	No caso vertente, nos termos dos despachos de expediente de peças 23-24, ante o insucesso da notificação encaminhada para o endereço contido no Sistema CPF da Receita Federal, a citação do Sr. Ruiverson Lemos Barcelos foi promovida por meio do endereço obtido junto à Companhia de Eletricidade do Estado da Bahia (Coelba) , cuja consulta realizada a partir do CPF do responsável retrata a atualidade das informações, tomando como base a data de vencimento em 1º/10/2019 (peça 24, in fine) .
26.	Verifica-se, pois, que o responsável foi notificado, mediante Ofício 2245/2019-TCU/SECEX-TCE, de 6/5/2019 (peça 18) , de forma bastante zelosa, razão pela qual se comprova devidamente a entrega do respectivo expediente em 10/5/2019 (peça 19) , em consonância com a lei e a jurisprudência aplicáveis.
27.	Superada a análise acerca da validade das notificações, transcorrido o prazo regimental fixado e mantendo-se inerte o aludido responsável, impõe-se que seja considerado revel, dando-se prosseguimento ao processo, com fulcro no art. 12, § 3º, da Lei 8.443, de 16 de julho de 1992.
28.	Nos processos do TCU, a revelia não leva à presunção de que seriam verdadeiras todas as imputações levantadas contra os responsáveis, diferentemente do que ocorre no processo civil, em que a revelia do réu opera a presunção da verdade dos fatos narrados pelo autor. Dessa forma, a avaliação da responsabilidade do agente não pode prescindir da prova existente no processo ou para ele carreada.
29.	Ao não apresentar sua defesa, o responsável deixou de produzir prova da regular aplicação dos recursos sob sua responsabilidade, em afronta às normas que impõem aos gestores públicos a obrigação legal de, sempre que demandados pelos órgãos de controle, apresentar os documentos que demonstrem a correta utilização das verbas públicas, a exemplo do contido no art. 93 do Decreto-Lei 200/67: 'Quem quer que utilize dinheiros públicos terá de justificar seu bom e regular emprego na conformidade das leis, regulamentos e normas emanadas das autoridades administrativas competentes.'.
30.	Com efeito, conforme análise empreendidas na fase interna e pela unidade técnica deste Tribunal no bojo da preliminar de peça 7, nos presentes autos, constatou-se a inexecução parcial do sistema de abastecimento de água previsto no Convênio 3615/2001 (Siafi 440030) , celebrado entre a Funasa e a Prefeitura Municipal de Ibirapitanga/BA, com imprestabilidade total da fração executada.
31.	Segundo os documentos que subsidiaram as conclusões do órgão instaurador, o objeto pactuado alcançou o percentual executado de 79,24%, no entanto obra se encontrava paralisada, inacabada e inoperante. Cabe ressaltar que essa situação já fora constatada desde a primeira vistoria técnica da Funasa em 26/5/2004, quando da expedição do Parecer Técnico Final, de 14/6/2004 (peça 1, 115-116) , então confirmada após as novas análises que subsidiaram o processo que ora se aprecia. Outrossim, todas as verificações técnicas da Fnasa foram uníssonas ao asseverar a imprestabilidade total da fração, sendo impossível o seu aproveitamento futuro.
32.	Mesmo as alegações de defesa não sendo apresentadas, considerando o princípio da verdade real que rege esta Corte, procura-se buscar, em manifestações dos responsáveis na fase interna desta Tomada de Contas Especial, argumentos que possam ser aproveitados em favor deles. No entanto, a despeito de notificados durante a fase apuratória, acerca do prejuízo aos cofres públicos configurado em cada ajuste, para apresentação de justificativas com vistas ao afastamento das irregularidades detectadas pelo tomador, da mesma forma, não houve manifestação nesse sentido.
33.	Em se tratando de processo em que a parte interessada não se manifestou acerca das irregularidades imputadas, não há elementos para que se possa efetivamente aferir e reconhecer a ocorrência de boa-fé na conduta da responsável, podendo este Tribunal, desde logo, proferir o julgamento de mérito pela irregularidade das contas, conforme nos termos dos §§ 2º e 6º do art. 202 do Regimento Interno do TCU.
34.	Nesse sentido, são os Acórdão 2064/2011-TCU-Primeira Câmara, da relatoria do Ministro Ubiratan Aguiar; 6.182/2011-TCU-1ª Câmara, da relatoria do Ministro Weber de Oliveira; 4.072/2010-TCU-1ª Câmara, da relatoria do Ministro Valmir Campelo; 1.189/2009-TCU-1ª Câmara, da relatoria do Ministro Marcos Bemquerer; e 731/2008-TCU-Plenário, da relatoria do Ministro Aroldo Cedraz; dentre outros.	
35.	Realizado o exame acerca da revelia configurada, por derradeiro, no que se refere à ocorrência da prescrição da pretensão punitiva deste Tribunal, consoante o incidente de uniformização de jurisprudência deliberado no Acórdão 1441/2016-TCU-Plenário, da relatoria do Ministro Benjamin Zymler, aplica-se o prazo prescricional de dez anos previsto no art. 205 do Código Civil vigente, a contar da data de ocorrência do fato tido por irregular.
36.	O prejuízo ao erário decorre da inexecução parcial e da realização de serviços em desconformidade com as especificações técnicas e de projeto. Embora a data de ocorrência do dano corresponda à data do repasse ante a não funcionalidade do objeto, poderia o gestor ter promovido a regularização das obras até o momento em que deveria prestar contas à concedente. A partir da disso, nasceu para a Administração Pública a pretensão para sancionar o gestor por informações inverídicas e falhas na execução dos serviços na proporção dos recursos disponibilizados ao gestor. Somente a partir desse momento, outrossim, estaria o poder público autorizado a cobrar do gestor.
37.	Dessa forma, no presente caso, considera-se o ato irregular praticado em 3/9/2003, adotando-se como parâmetro o prazo final para a apresentação da prestação de contas. Já o ato que ordenou a citação dos arrolados ocorreu em 11/10/2018 (peça 9) , operando-se, no entanto, o transcurso de dez anos entre esse ato e os fatos impugnados.
38.	Sendo assim, configurado o esgotamento do prazo prescricional, deve-se reconhecer no presente processo, com fundamento no art. 205 do Código Civil vigente, a prescrição da ação punitiva por parte deste Tribunal.
CONCLUSÃO
39.	Em face da análise promovida, conclui-se que os atos praticados pelo Sr. Ruiverson Lemos Barcelos configuraram dano aos cofres públicos federais, no montante original de R$ 175.658,87, devido à inexecução parcial do sistema de abastecimento de água previsto no Convênio 3615/2001 (Siafi 440030) , celebrado entre a Funasa e a Prefeitura Municipal de Ibirapitanga/BA, com imprestabilidade total da fração executada.
40.	Mesmo configurada a revelia do responsável frente à citação deste Tribunal e inexistindo comprovação da boa e regular aplicação dos recursos transferidos, é medida que se impõe dar seguimento ao processo proferindo o julgamento com os elementos até aqui presentes, nos termos do art. 12, §3º, da Lei 8.443/1992, e art. 202, § 8º, do Regimento Interno desta Corte de Contas.
41.	No tocante à aferição quanto à ocorrência de boa-fé na conduta dos responsáveis, conforme determina o § 2º do art. 202 do Regimento Interno deste Tribunal, em se tratando de processo em que partes interessadas não se manifestaram acerca das irregularidades imputadas, não há elementos para que se possa efetivamente reconhecê-la, podendo esta Corte de Contas, desde logo, proferir julgamento de mérito pela irregularidade das contas, nos termos do § 6º de mesma norma regimental.
42.	Tal interpretação decorre da compreensão de que, relativamente à fiscalização dos gastos públicos, privilegia-se como princípio básico a inversão do ônus da prova, pois cabe ao gestor comprovar a boa aplicação dos dinheiros e valores públicos sob sua responsabilidade.
43.	Destarte, desde logo, devem as contas do Sr. Ruiverson Lemos Barcelos ser julgadas irregulares, com fundamento nos arts. 1º, inciso I, 16, inciso III, alínea 'c', e § 2º, da Lei 8.443/1992 c/c os arts. 19 e 23, inciso III, da mesma Lei, e com os arts. 1º, inciso I, 209, inciso III e § 5º, 210 e 214, inciso III, do Regimento Interno deste Tribunal, procedendo-se à condenação em débito, com, no entanto, o reconhecimento de ofício da prescrição da ação punitiva por parte deste Tribunal, com fundamento no art. 205 do Código Civil vigente e consoante o incidente de uniformização de jurisprudência deliberado no Acórdão 1441/2016-TCU-Plenário, da relatoria do Ministro Benjamin Zymler.
PROPOSTA DE ENCAMINHAMENTO
44.	Diante do exposto, submetemos os autos à consideração superior, propondo ao Tribunal:
44.1	considerar revel o Sr. Ruiverson Lemos Barcelos (CPF: XXX.738.095-XX) , com fundamento no § 3º, art. 12, Lei 8.443, de 16 de julho de 1992;
44.2	com fundamento nos arts. 1º, inciso I, 16, inciso III, alínea 'c' e § 2º, da Lei 8.443/1992 c/c os arts. 19 e 23, inciso III, da mesma Lei, e com arts. 1º, inciso I, 209, inciso III e § 5º, 210 e 214, inciso III, do Regimento Interno deste Tribunal, que sejam julgadas irregulares as contas do Sr. Ruiverson Lemos Barcelos (CPF: XXX.738.095-XX) , na condição de Prefeito do Município de  Ibirapitanga/BA (gestão 2001-2004) ; e condená-lo ao pagamento das quantia a seguir especificada, com a fixação do prazo de quinze dias, a contar da notificação, para comprovar, perante o Tribunal (art. 214, inciso III, alínea 'a', do Regimento Interno) , o recolhimento da dívida aos cofres do Fundação Nacional de Saúde, atualizada monetariamente e acrescida dos juros de mora, calculados a partir da data discriminada, até a data do recolhimento, na forma prevista na legislação em vigor;
	Valor original (R$) 
	Data da ocorrência

	175.658,87
	11/7/2002

Valor atualizado até 1º/10/2019 (com juros) : R$ 1.087.743,84
44.3	autorizar, desde logo, nos termos do art. 28, inciso II, da Lei 8.443/1992, a cobrança judicial da dívida caso não atendidas as notificações;
44.4	autorizar, caso solicitado, o pagamento da dívida do responsável em até 36 parcelas mensais e consecutivas, nos termos do art. 26 da Lei 8.443/1992 c/c o art. 217 do Regimento Interno, fixando-lhe o prazo de quinze dias, a contar do recebimento da notificação, para comprovar perante o Tribunal o recolhimento da primeira parcela, e de trinta dias, a contar da parcela anterior, para comprovar o recolhimento das demais parcelas, devendo incidir sobre cada valor mensal, atualizado monetariamente, os juros de mora devidos, na forma prevista na legislação em vigor;
44.5	alertar ao responsável que a falta de comprovação do recolhimento de qualquer parcela importará no vencimento antecipado do saldo devedor, nos termos do § 2º do art. 217 do Regimento Interno deste Tribunal;
44.6	enviar cópia do acórdão que vier a ser proferido à Fundação Nacional de Saúde e ao responsável para ciência, informando que a deliberação, acompanhada do relatório e voto que a fundamentarem, estará disponível para consulta no endereço www.tcu.gov.br/acordaos, além de esclarecer que, caso requerido, o TCU poderá fornecer as correspondentes cópias, em mídia impressa, aos interessados e aos responsáveis arrolados nestes autos;
44.7	encaminhar cópia da deliberação ao Procurador-Chefe da Procuradoria da República no Estado da Bahia, nos termos do § 3º do art. 16 da Lei 8.443/1992 c/c o § 7º do art. 209 do Regimento Interno do TCU, para adoção das medidas que entender cabíveis, informando-lhe que o inteiro teor da deliberação pode ser consultado no endereço www.tcu.gov.br/acordaos."
3.	O representante do MP/TCU, procurador Rodrigo Medeiros de Lima, manifestou-se de acordo com a proposta da unidade instrutiva (peça 28) .
	É o relatório.

não há.

Procurador Rodrigo Medeiros de Lima.

TOMADA DE CONTAS ESPECIAL. FUNASA. CONVÊNIO. EXECUÇÃO PARCIAL DO OBJETO. NÃO ATINGIMENTO DAS FINALIDADES. IMPUGNAÇÃO TOTAL DOS RECURSOS PELA FUNASA. CITAÇÃO. REVELIA. CONTAS IRREGULARES. DÉBITO. OCORRÊNCIA DE PRESCRIÇÃO PUNITIVA. COMUNICAÇÕES.

TOMADA DE CONTAS ESPECIAL (TCE)

Secretaria de Controle Externo de Tomada de Contas Especial (Secex-TCE).

Cuidam os autos de tomada de contas especial instaurada pela Fundação Nacional de Saúde (Funasa) em desfavor do Sr. Ruiverson Lemos Barcelos, ex-prefeito (gestão 2001-2004) , em razão do não cumprimento do objeto do convênio 3615/2001 (Siafi 440030) , celebrado com o município de Ibirapitanga/BA.
O referido convênio teve por objeto sistema de abastecimento de água, com vigência até 3/9/2003. Foram previstos R$ 185.765,81 para a execução do ajuste, sendo R$ 175.658,87 a cargo da União e R$ 10.106,94 a título de contrapartida.
A Funasa repassou os recursos ao ente municipal em parcela única, por meio da ordem bancária 2002OB008104, de 5/7/2002, cujo crédito em conta bancária específica ocorreu em 11/7/2002.
Esta TCE decorre de determinação anterior desta Corte de Contas, ante a precariedade das análises empreendidas na fase interna e a necessidade de saneamento do processo anteriormente encaminhado ao Tribunal. Por meio do Acórdão 1613/2011-TCU-Primeira Câmara foi expedida a seguinte medida:
"9.3. desentranhar e remeter à Coordenação Regional da Fundação Nacional de Saúde na Bahia as peças da fase interna desta tomada de contas especial, para que adote as medidas relativas à correta identificação dos responsáveis, inclusive quanto à existência de solidariedade, e à precisa quantificação do dano, constituindo, para isso, novo processo de tomada de contas especial, composto de todas as peças exigidas na IN TCU nº 56/2007, art. 4º."
Em atendimento à determinação acima, a Funasa elaborou novos pareceres, técnico e financeiro, que fundamentaram o relatório do tomador de contas[footnoteRef:2], o qual pugnou pela imputação de débito ao responsável Sr. Ruiverson Lemos Barcelos, no montante original de R$ 175.658,87, em face da execução de 79,24% da obra, sem alcance social.  [2:  Peça 3, p. 47-50.] 
O órgão de controle interno[footnoteRef:3] corroborou o entendimento do tomador de contas especial e o ministro da Saúde, na forma do art. 52, da Lei 8.443, de 16 de julho de 1992, atestou haver tomado conhecimento das conclusões do controle interno acerca da irregularidade das presentes contas[footnoteRef:4]. [3:  Peça 5, p. 5-11.]  [4:  Peça 5, p. 13.] 
Nesta Corte de Contas, promoveu-se a citação do Sr. Ruiverson Lemos Barcelos, para que apresentasse alegações de defesa quanto `a inexecução parcial do sistema de abastecimento de água previsto no convênio 3615/2001, com imprestabilidade total da fração executada.
O responsável, devidamente citado, não se manifestou.
Em exame de mérito[footnoteRef:5], a Secretaria de Controle Externo de Tomada de Contas Especial (Secex-TCE) propôs considerar o Sr. Ruiverson Lemos Barcelos revel e julgar suas contas irregulares sem aplicação de multa, considerando a ocorrência de prescrição punitiva [5:  Peça 25.] 
O MP/TCU concordou com a proposta da Secex-TCE[footnoteRef:6]. [6:  Peça 36.] 
II
Acolho, em essência, a análise empreendida pela Secex-TCE, ratificada pelo Parquet, razão pela qual a incorporo às minhas razões de decidir, sem prejuízo de complementar o exame com as considerações abaixo.
Como mencionado na parte introdutória desta proposta de deliberação, no âmbito do TC Processo 023.064/2009-2, esta Corte examinou a primeira TCE instaurada pela Funasa relativa ao convênio 3615/2001.
Naqueles autos foi verificado que a documentação que constava do processo tinha sido apresentada de forma incompleta, impossibilitando o exame de mérito e culminando em determinação para que a Funasa adotasse medidas para a correta identificação dos responsáveis, inclusive quanto à existência de solidariedade, e a precisa quantificação do dano.
Reproduzo, por oportuno, trechos da proposta de deliberação[footnoteRef:7] que conduziram a mencionada deliberação:   [7:  TC Processo 023.064/2009-2 - proposta de deliberação datada de 16/3/2011 (peça sem numeração - processo digitalizado) ] 
"8.	A documentação que compõe a presente tomada de contas foi encaminhada a este Tribunal de forma incompleta. Conforme aduziu a unidade técnica, não existem nos autos documentos que evidenciem que o objeto contratado com a empresa Messias Santos Construtora Ltda. correspondeu efetivamente ao plano de trabalho relativo ao convênio nº 3615/2001. A ausência desses documentos impede a responsabilização precisa da empresa contratada, em solidariedade com o gestor, pois não resta identificado o percentual do objeto conveniado não executado.
9.	Da mesma forma, a Secex-BA observou que a despeito de haver documentos que afirmem que apenas 70% do objeto do convênio foi executado, não é possível aferir a plausibilidade desse percentual, pois não constam do processo os relatórios de visitas técnica detalhando o cálculo desse percentual.
10.	A responsabilidade pela composição do processo de tomada de contas especial é do órgão instaurador, no caso a Fundação Nacional de Saúde, que, mediante a adequada apuração dos fatos, deveria ter juntado ao processo elementos que indicassem clara e objetivamente os responsáveis pelo dano, proporcionalmente às participações individuais, e que permitissem a quantificação correta do débito.
11.	Na medida em que as funções do órgão concedente e de controle interno não são cumpridas adequadamente, o ônus da coleta dos elementos de responsabilização e quantificação do débito é transferido integralmente para o controle externo, que fica a depender da realização de diligências anos após a ocorrência dos fatos. O resultado, muitas vezes, é o arquivamento do processo de tomada de contas especial, em decorrência da impossibilidade de identificação dos responsáveis e/ou de aferição e quantificação do débito.
13.	A falta de identificação de todos os responsáveis pelo ato irregular que deu causa ao dano ao erário implica o não cumprimento dos requisitos estabelecidos na IN TCU nº 56/2007, os quais deveriam ter sido verificados previamente para a autuação da presente TCE. O tomador de contas atestou a responsabilidade apenas do ex-prefeito Ruiverson Lemos Barros pelo descumprimento parcial do objeto do convênio, sem responsabilizar solidariamente a empresa Messias Santos Construtora Ltda., executora das obras.
14.	Na origem, além da identificação dos responsáveis, deverão ser esgotados os procedimentos administrativos para saneamento das irregularidades verificadas nestes autos e emitido novo relatório pelo tomador de contas, se for o caso."
A Funasa realizou, então, nova análise técnica, conforme despacho 469/2012 - Diesp/Suest/BA[footnoteRef:8], na qual foram detalhados os serviços não executados e concluído que a fração executada (cerca de 79%) não alcançou o objetivo social, visto se encontrar inoperante.  [8:  Peça 3, p. 24-25.] 
Consta dos autos, também, notificação da Funasa ao município de Ibirapitanga para a apresentação de documentação que evidenciasse a correspondência entre o objeto contratado com a empresa Messias Santos Construtora Ltda. e o plano de trabalho relativo ao convênio em exame, mas não houve resposta e o Serviço de Convênios/Prestação de contas da Funasa concluiu que as providências administrativas foram exauridas[footnoteRef:9].  [9:  Peça 3, p. 39-42.] 
O relatório do tomador de contas[footnoteRef:10] pugnou pela imputação de débito ao responsável Sr. Ruiverson Lemos Barcelos, no montante original de R$ 175.658,87, em face da execução de 79,24% da obra sem alcance social. Observo que em relação à identificação dos responsáveis, foram feitas as seguintes considerações no relatório[footnoteRef:11]: [10:  Peça 3, p. 47-50.]  [11:  Peça 3, p. 49.] 
"Assim em atendimento à solicitação a SECOV-SUEST-BA encaminhou a notificação nº 259/Sopre/Secov/Suest-BA (fl.239) a qual foi recebida, sem que houvesse manifestação. Conforme Despacho emitido pelo Secov/Suest-Ba (fls. 243) no qual ainda aquele Serviço conclui que as providencias foram exauridas. 
Diante de tal informação fica a Tomadora de Contas, impossibilitada de identificar a Empresa Messias Santos Construtora Ltda., perante a falta de documentos que a assegura como corresponsável sobre o percentual não executado do objeto conveniado, sendo somente responsabilizado o Senhor Ruiverson Lemos Barcelos, Prefeito Municipal de Ibirapilanga-BA, à época durante o período de 2001 a 2004, o qual assinou o Termo de Convênio nº 3615/2001 fls. 18-25, bem como encaminhou as prestações de contas e das datas de recebimento das ordens bancárias pela Prefeitura Municipal de Ibirapitanga-BA pessoa responsável pela gestão dos recursos federais recebidos por meio do convênio nº 1615/2001 que, no entanto, não tomou as medidas para que tais recursos fossem corretamente utilizados, sendo, portanto, o responsável pelo prejuízo histórico de R$ 175.658,87, apurado nesta tomada de contas especial."
Devidamente citado, o ex-prefeito municipal, Sr. Ruiverson Lemos Barcelos, não apresentou defesa, devendo ser considerado revel, nos termos do art. 12, §3º, da Lei 8.443/1992.
As novas análises da Funasa confirmaram que o objeto pactuado alcançou o percentual executado de 79,24%, no entanto, no momento das visitas técnicas, a obra se encontrava paralisada, inacabada e inoperante, sem atingir sua finalidade. Não constam informações de possível aproveitamento futuro.
Dessa forma, considerando que não há elementos nos autos capazes de sanear as irregularidades ensejadoras do processo, bem como que o sistema de abastecimento de água restou inacabado, sem funcionamento e sem benefícios efetivos para a municipalidade, concordo com a proposta da unidade instrutiva no sentido de julgar as contas do ex-prefeito irregulares.
Em relação à empresa executora da obra, diante da ausência de comprovação documental de que o objeto contratado com a empresa Messias Santos Construtora Ltda. correspondeu efetivamente ao plano de trabalho relativo ao convênio 3615/2001, e das frustradas tentativas de obter tal documentação junto município (tanto por parte desta Corte, no âmbito do TC Processo 023.064/2009-2, como pela Funasa, que reanalisou a prestação de contas e notificou o município para apresentar a documentação) , não é possível confirmar a responsabilidade da construtora em relação a alterações na parte construída ou mesmo se ela recebeu por serviços não executados.
Por fim, verifico que a citação foi ordenada em 11/10/2018 e o prazo para apresentação da prestação de contas foi estabelecido em 3/9/2003, tendo ocorrido a prescrição punitiva nos termos do entendimento firmado por essa Corte, conforme Acórdão 141/2016-TCU-Plenário.
Diante do exposto, manifesto-me pela aprovação do acórdão que ora submeto à apreciação deste Colegiado.
TCU, Sala das Sessões Ministro Luciano Brandão Alves de Souza, em 11 de agosto de 2020.
Weder de Oliveira
Relator